【裁判字號】    95,簡上,51
【裁判日期】    970213
【裁判案由】    確認本票債權不存在
【裁判全文】
臺灣苗栗地方法院民事判決              95年度簡上字第51號
上  訴  人  甲○○
被上訴人    丁○○
訴訟代理人  徐志明律師
            黃坤鍵律師
上列當事人間請求確認本票債權不存在事件，上訴人對於中華民
國95年9 月28日本院苗栗簡易庭94年度苗簡字第724 號第1 審判
決提起上訴，本院於民國97年1 月23日言詞辯論終結，判決如下
：
    主  文
上訴駁回。
第二審訴訟費用由上訴人負擔。
    事實及理由
壹、程序方面：
一、上訴人主張：因訴外人己○○盜蓋其印章簽發本票，其已對
    己○○提出偽造文書之刑事告訴，雖曾經臺灣苗栗地方法院
    檢察署檢察官為不起訴處分，然業經上訴人聲請再議後發回
    續行偵查，目前尚未偵結，請求待上開刑事案件偵審程序終
    結後再進行本件審理云云；惟按訴訟全部或一部之裁判，以
    他訴訟之法律關係是否成立為據者，法院得在他訴訟終結以
    前，以裁定停止訴訟程序，固為民事訴訟法第182 條第1 項
    所明定，惟有無停止之必要，法院有自由裁量之權，並非一
    經當事人聲請，即應裁定停止訴訟程序；又為本訴訟先決問
    題之法律關係是否成立，在本訴訟法院本可自為調查審認，
    若因停止訴訟程序，當事人將受延滯之不利益時，仍以不裁
    定停止訴訟程序為宜；最高法院84年度台抗字第658 號、86
    年度台抗字第14號裁判意旨分別可資參照。又按民事訴訟法
    第183 條所謂訴訟中有犯罪嫌疑牽涉其裁判者，得命在刑事
    訴訟終結以前，停止訴訟程序，係指本件民事訴訟之當事人
    或第三人於訴訟中有犯罪之嫌疑，確影響民事訴訟之裁判，
    非俟刑事訴訟解決，其民事訴訟即無由或難於為正確之判斷
    者而言；倘犯罪乃民事「訴訟前」之犯罪嫌疑，與前述民事
    訴訟法第183 條所規定「訴訟中」有犯罪嫌疑之情形不同；
    且民事法院就其審判之訴訟事件本可自為調查審理，不受刑
    事法院認定事實之拘束、即無在刑事訴訟程序終結前停止訴
    訟程序之必要；司法院第16期司法業務研究會研討結論亦同
    此意見。經查上訴人雖已對訴外人己○○提起偽造文書之刑
    事告訴，然關於被上訴人所持有之本票究否為上訴人所簽發
    、抑或為己○○所偽造等事實，係於本件訴訟前所發生，並
    非於「訴訟中」生有犯罪嫌疑，且於本事件訴訟卷宗內已有
    相關之證據資料可供憑佐，本院當可自為調查審認，倘因上
    訴人已另行提起刑事告訴，而停止本事件之訴訟程序，將使
    被上訴人受有延滯之程序上不利益，本院審酌前情，認本事
    件不宜因此遽行裁定停止訴訟程序，是上訴人請求停止本件
    訴訟程序，尚非可採，合先敘明。
貳、實體方面：
一、上訴人起訴主張：(一)被上訴人持有以上訴人為發票人名義、
    票號TH518647號、發票日為民國94年7 月29日、票面金額為
    新臺幣（下同）150 萬元之本票（下稱系爭本票），並持以
    向本院聲請准予強制執行，經本院以94年度票字第682 號裁
    定准許，上訴人雖對上開本票裁定提起抗告，惟經本院以95
    年度抗字第2 號裁定駁回在案。(二)系爭本票並非由上訴人所
    簽發，而係訴外人己○○與其女友陳麗娟於94年間暫借上訴
    人位於苗栗縣苗栗市○○路59號2 樓之辦公室一處使用時，
    己○○未經上訴人同意，竊取上訴人放置於該辦公室之國泰
    世華商業銀行（下稱國泰世華銀行）帳戶之存摺，並盜蓋上
    訴人之印章，偽造上訴人之簽名，開立系爭本票及另紙面額
    為100 萬元之本票後，持以向訴外人乙○○及被上訴人借款
    250 萬元，再將渠2 人匯至上訴人國泰世華銀行復興分行帳
    號000000000000號帳戶內之款項提領一空，並分別匯出予訴
    外人丙○○、湯宗岳、陳麗娟等人。上訴人於94年12月13日
    收受本院上開本票裁定後，前往銀行調閱匯款紀錄，始知事
    態嚴重，並於同年12月19日以郵局存證信函催告己○○返還
    前開存摺、印章，並出面解決系爭本票事宜，然己○○置之
    不理。(三)上訴人與基泰建設股份有限公司（下稱基泰公司）
    於94年5 月31日簽訂不動產買賣契約書，並於簽約當日將土
    地權狀、印章、存摺開戶影本交予基泰公司之業務代表乙○○，基泰公司委任代書戊○○於同年9 月20日以該顆印章辦
    理土地所有權移轉登記，同年10月6 日經苗栗縣頭份地政事
    務所通知補正用印，始順利完成登記手續，足見上開印章於
    系爭本票簽發之時，並未在上訴人手中保管，係遭他人所盜
    蓋。(四)再者，兩造間係於94年10月間始經由乙○○在基泰公
    司介紹認識，上訴人不可能於同年7 月29日即簽發本票向被
    上訴人借款。上訴人既未領取前開帳戶內之款項，被上訴人
    復未提出關於借貸事實之證據，足認兩造間並無借貸關係存
    在，為此提起本件訴訟，請求確認被上訴人所持有系爭本票
    之債權對上訴人不存在等語；並聲明：(一)原判決廢棄。(二)確
    認被上訴人所持有系爭本票之債權對上訴人不存在。
二、被上訴人則以：(一)上訴人於94年7 月下旬，向被上訴人及訴
    外人乙○○調借250 萬元，並約定將於94年9 月間返還，被
    上訴人乃於94年7 月29日自（合併前）世華商業銀行（下稱
    世華銀行）民生分行帳號000000000000號帳戶轉帳100 萬元
    予上訴人，乙○○亦於同日借用其子徐志明之名義，匯款15
    0 萬元至上訴人設於國泰世華銀行復興分行之上開帳戶，是
    以乙○○及被上訴人分別對上訴人有150 萬元及100 萬元之
    債權。上訴人為擔保債務之履行，乃於94年7 月29日分別開
    立面額為150 萬元及100 萬元之本票各1 紙予乙○○及被上
    訴人收執，其後因被上訴人與乙○○間之金錢往來，乙○○
    遂將其對上訴人之債權其中50萬元讓與被上訴人，並將表彰
    其權利之系爭本票交付予被上訴人，而被上訴人則將原所持
    有之面額100 萬元本票交付予乙○○，足知被上訴人對上訴
    人確實有150 萬元之本票債權存在。(二)上訴人雖以其印章及
    存摺均遭己○○竊取使用、系爭本票為己○○所偽造為由，
    而主張系爭本票債權對其不存在，然上訴人不僅對於己○○
    偽造、盜用等事實無法舉證，且己○○業已證稱系爭本票確
    為上訴人親自簽發，並具名出面向被上訴人借款無訛，另代
    書戊○○亦證稱上訴人之印章於簽訂不動產買賣契約書後，
    業已由上訴人親自收回，足證上訴人確實親自簽發系爭本票
    向被上訴人借款，而被上訴人當時認為已有資金流程紀錄，
    復經與上訴人電話確認無誤，乃未進一步要求上訴人另行開
    立借據，不能因此認為兩造間之消費借貸關係不存在。(三)經
    本院於另案95年度簡上字第50號確認本票債權不存在事件審
    理中，將系爭本票在內之2 紙本票送往內政部警政署刑事警
    察局（下稱刑事警察局）鑑定結果，證明該2 紙本票確為上
    訴人所親自簽發，上訴人聲稱系爭本票為己○○偽造乙節，
    顯不足採等語，資為抗辯；並聲明如主文所示。
三、原審經調查審理後，認系爭本票係為上訴人所簽發，且上訴
    人未能舉證證明其與被上訴人間之本票原因關係不存在，而
    駁回上訴人之請求。
四、本件經本院協同兩造整理並協議簡化爭點後，兩造於本院97
    年1 月23日言詞辯論期日，同意協議簡化爭執事項如下：
  (一)系爭本票是否由上訴人所簽發，而應由上訴人負本票發票人
    之責任？
  (二)上訴人就系爭本票原因關係不存在之主張有無理由？
五、得心證之理由：
    茲就上開兩造爭執事項分別予以論述如次：
（一）系爭本票是否由上訴人所簽發，而應由上訴人負本票發票
      人之責任？
    1.經查：系爭本票上「甲○○」之字跡，與上訴人自承為真
      正之其與基泰公司所訂不動產買賣契約書、國泰世華銀行
      留存之印鑑卡、存款業務異動申請書（見原審卷第196~19
      8 頁反面）等文件上之上訴人簽名相互比對，依肉眼觀之
      ，其書寫之特徵、筆勢、神韻、轉折、勾勒等方式均極為
      相似，經本院另案95年度簡上字第50號確認本票債權不存
      在事件之承審法官將包含系爭本票在內之2 紙本票原本，
      與上開不動產買賣契約書、國泰世華銀行留存之印鑑卡、
      存款業務異動申請書、印鑑登記申請書等文件，送請刑事
      警察局就前開本票與文件上之簽名是否為同1 人所簽署進
      行鑑定，經刑事警察局以放大檢視法及特徵比對法鑑定結
      果，認為前揭2 紙本票與其他文件上之上訴人簽名筆跡均
      屬相符，此有刑事警察局96年10月23日刑鑑字第09601498
      04號鑑定書1 份附卷可稽（見本院卷第192 頁），足證系
      爭本票上發票人欄之「甲○○」簽名確為上訴人所親自簽
      署。至上訴人雖另陳稱本院上開囑託鑑定過程，未將其所
      提供其他文件上之平日書寫筆跡一併送請鑑定，而對鑑定
      結果表示質疑云云，然查本院於前開囑託鑑定程序中所檢
      送予刑事警察局進行比對之文件資料，其數量既已足供該
      局完成上開鑑定結果，自無再行提供其他文件或上訴人簽
      名請刑事警察局進行鑑定之必要，對於前開鑑定結果亦不
      生影響，是上訴人此部分所陳，並無可採。
    2.上訴人雖主張訴外人己○○竊取其存摺及印章，而盜蓋其
      印章偽造系爭本票，該顆印章當時並未在其手中保管云云
      ，惟按當事人主張有利於己之事實，就其事實有舉證之責
      任，又私人之印章，由自己使用為常態，被人盜用為變態
      ，主張變態事實之當事人，自應就此印章被盜用之事實負
      舉證之責任；最高法院86年度台上字第717 號判決意旨可
      資參照。而上訴人就其前揭所陳遭盜蓋印章之待證事實，
      係聲請訊問證人己○○、戊○○2 人為證，然查：證人己○○業於本院審理中證稱：系爭本票上之印文為上訴人所
      蓋，簽名亦為上訴人所親自簽署，該顆印章為上訴人之印
      鑑章等語（見本院卷第172 、173 頁），另證人戊○○則
      證稱：其曾於94年5 月31日上訴人與基泰公司簽立不動產
      買賣契約時在場，當時上訴人拿出印章供其蓋用文件，蓋
      完以後就當場還給上訴人收回，上訴人都是把印章拿來蓋
      完就帶走等語（見本院卷第168 、169 頁），經核上開2
      位證人所述內容，均與上訴人前揭所陳不符，證人己○○
      甚且證稱系爭本票上之簽名及印文均為上訴人所親自簽署
      及蓋印，是無從依上開證人所述，據為對上訴人有利之認
      定。至證人己○○前揭證述內容中，就系爭本票之簽發地
      點與交付過程等細節，雖與其在偵查程序中之陳述稍有差
      異，然上開待證事實發生迄今已達兩年有餘，不免因時日
      久遠使記憶較為模糊，致證人就部分細項之陳述前後略有
      出入，尚與常情無違，自應就其所述之全部情節，斟酌其
      他事證加以憑佐推敲，不能因證言中之些微瑕疵，即完全
      推翻證人上開陳述之真實性，甚且因此遽行論斷系爭本票
      必為證人己○○所偽造，而並非上訴人所簽發。此外，上
      訴人並未提出其他證據方法相佐，是上訴人並未就其所陳
      遭人於系爭本票上盜蓋印章之待證事實盡舉證之責任，自
      難遽信其此部分之主張為真實；況且系爭本票上發票人欄
      之簽名部分，為上訴人所親自簽署，業如前述，則系爭本
      票確為上訴人自行簽發，並發生票據法上之效力，應由其
      負發票人之責任，殆無疑義，至系爭本票上之印文部分是
      否為其本人所親自蓋用，已無礙於上訴人因簽名於系爭本
      票，而應負發票人責任之認定，是上訴人上開所陳，均非
      可採。
（二）上訴人就系爭本票原因關係不存在之主張有無理由？
    1.按支票固為無因證券，票據債務人不得以自己與發票人或
      執票人前手間所存在之抗辯事由，對抗執票人，然發票人
      非不得以自己與執票人間所存之抗辯事由對抗執票人，此
      觀票據法第13條本文之反面解釋自明；又如發票人一旦提
      出其基礎原因關係不存在之對人抗辯，執票人自應就該基
      礎原因關係存在之積極事實，負舉證責任；最高法院87年
      度台上字第1601號判決意旨可供參照。本件被上訴人固主
      張係因借款予上訴人而直接收受系爭本票，然上訴人則加
      以否認，提出其基礎原因關係不存在之對人抗辯，則被上
      訴人對於已交付借款、消費借貸關係有效成立之積極事實
      ，自應負舉證之責任。
    2.經查：被上訴人陳稱其於94年7 月29日自合併前之世華銀
      行民生分行帳號000000000000號帳戶轉帳100 萬元予上訴
      人設於國泰世華銀行復興分行之帳戶，訴外人乙○○亦於
      同日以其子徐志明之名義，匯款150 萬元至上訴人之上開
      帳戶，嗣因被上訴人與乙○○間之其他金錢往來，乙○○
      遂將其對上訴人之債權其中50萬元讓與被上訴人，並將表
      彰其權利之系爭本票交付予被上訴人，而被上訴人則將原
      所持有之面額100 萬元本票交付予乙○○等情，業據被上
      訴人提出銀行存摺轉帳紀錄、乙○○收受上開本票之簽名
      、上訴人帳戶交易明細資料等件為證（見原審卷第19、20
      、24頁、199 頁反面），此部分之事實並為上訴人所不爭
      執，應堪信為真實，足信被上訴人確實已將100 萬元之款
      項轉入上訴人之帳戶內，並因乙○○就50萬元部分之債權
      讓與，而取得面額為150 萬元之系爭本票，是兩造間確有
      前開款項之交付事實乙節，信而有徵。上訴人雖否認與被
      上訴人間有借貸之法律關係，並聲稱上揭款項為己○○竊
      取其存摺所借用，事後並由己○○領取云云，然證人己○○業於本院審理中證稱：上訴人曾將國泰世華銀行之存摺
      交予其保管，因為其在苗栗後龍之建案資金不足，乃向訴
      外人乙○○及被上訴人商借，又因上訴人為建築師，且該
      建案是由上訴人負責設計，乙○○信任上訴人之信用及能
      力，乃由上訴人出具名義且開立本票，向被上訴人及乙○○借款，借得以後是由其使用，上訴人亦知道其將借得之
      款項匯出，因為其與上訴人之間有合作關係，且位於頭份
      之土地已登記為上訴人名義，所以上訴人同意具名借款，
      是基泰公司指定要上訴人前往國泰世華銀行復興分行開戶
      ，因為該公司在前開分行亦有開設帳戶，便於轉帳，上訴
      人乃親自前去開戶等語（見本院卷第170~176 頁）。經本
      院向國泰世華銀行復興分行函詢結果，基泰公司確於上開
      分行開設有支票存款、活期存款及定期存款帳戶，此有該
      分行96年11月20日國世復興字第0960000298號函1 份在卷
      可憑（見本院卷第245 頁），而上訴人係於94年5 月31日
      前往上開分行開立帳戶，在開設帳戶之後，至被上訴人及
      訴外人乙○○於同年7 月29日匯入款項之前，除利息收入
      之外，僅有1 筆4,000 元之提領紀錄，並無其他任何交易
      資料，此有上訴人之開戶印鑑卡及帳戶交易明細資料影本
      附於原審卷宗內可按（見原審卷第196 頁反面、199 頁反
      面），與證人己○○前揭所述相互吻合，堪信證人己○○
      所陳上訴人前開帳戶係應基泰公司之要求，為雙方款項往
      來之便利所開設乙節，並非子虛；綜合審酌上訴人配合開
      設銀行帳戶及簽發系爭本票之事實，與上開帳戶內之轉帳
      匯款交易明細紀錄相互對照印證，足認證人己○○所述上
      訴人同意以其自身之名義向被上訴人借款，並開設帳戶以
      供被上訴人匯入款項，且由上訴人簽發本票予被上訴人執
      有為憑等情，信屬可採，是兩造間確有消費借貸及交付款
      項之原因事實存在，亦堪認定。至證人己○○固自承上開
      借得之款項係由其使用及匯出，然此節係屬其與上訴人間
      之內部關係，倘係為真，亦應由上訴人另循適當之法律途
      徑請求己○○償還，尚不得因此而解免上訴人本於發票人
      之地位應負之票據上責任，附此敘明。
（三）綜上所述，系爭本票確為上訴人所簽發，且兩造間關於票
      據基本原因事實之消費借貸關係亦屬存在，上訴人主張系
      爭本票為己○○所偽造，且其與被上訴人間並無任何借貸
      關係，而請求確認被上訴人就系爭本票之債權對其不存在
      ，均無可採，原審駁回其請求，並無違誤，至原審判決理
      由中關於票據基本原因關係是否存在之舉證責任分配部分
      ，認為應由上訴人舉證，雖有未洽，然經本院重行分配舉
      證責任並為調查審認之後，其結論仍無二致，應就原判決
      結果予以維持，從而上訴人提起上訴，求為廢棄改判，為
      無理由，應予駁回。
六、本件事證已臻明確，兩造所提其餘攻擊防禦方法及證據，經
    本院審酌後，核與判決之結果不生影響，爰不一一論述，併
    此敘明。
七、據上論結，本件上訴為無理由，依民事訴訟法第436 條之1
    第3 項、第449 條第2 項、第78條，判決如主文。
中    華    民    國    97    年    2     月    13    日
                         民事庭審判長法  官  詹駿鴻
                                     法  官  黃怡玲
                                     法  官  邱光吾
以上正本證明與原本無異。
本判決不得上訴。
中    華    民    國    97    年    2     月    13    日
                                     書記官  葉燕蓉


司法院資訊處製作；財團法人民間司法改革基金會備份。
